【裁判字號】    97,易,906
【裁判日期】    980122
【裁判案由】    重利
【裁判全文】
臺灣屏東地方法院刑事判決               97年度易字第906號
公  訴  人  臺灣屏東地方法院檢察署檢察官
被      告  甲○○
            丁○○
上列被告因重利案件，經檢察官提起公訴（96年度偵字第6849號
），本院判決如下：
    主  文
甲○○、丁○○共同乘他人急迫貸以金錢，而取得與原本顯不相
當之重利，各處有期徒刑月，如易科罰金，均以新臺幣壹仟元
折算壹日。
    事  實
一、甲○○明知乙○○有需用金錢之急迫情形，竟與丁○○基於
    重利之犯意聯絡，於民國96年7 月間某日晚間9 時許，先推
    由甲○○於屏東縣萬丹鄉○○村○○路某超商前，在其自小
    客車內，允諾貸與乙○○新臺幣（下同）2 萬元，先預扣第
    1 期利息2,000 元，並約定每星期需給付利息1, 600元後（
    即頭期年利率達480%、第2 期以後年利率達384%），乙○○
    並交付身分證及簽發面額4 萬元之本票做為擔保（號碼：No
    635654、發票日96年7 月12日），因而取得與原本顯不相當
    之重利。嗣乙○○依約給付第2 期之利息後，即無力償還本
    息。於96年8 月22日下午8 時20分許，甲○○乃駕駛車號ZL
    -8655 號之自小客車搭載丁○○，共同前往位於屏東縣萬丹
    鄉社中村菜寮47號之乙○○住處欲索討債務，2 人一進入該
    處，因乙○○不在家中，丁○○遂提示上開本票，開口要求
    莊輝清（即乙○○之父）及莊添福（乙○○祖父）代為償還
    連同本金及利息共4 萬元，嗣經雙方交涉後甲○○始同意先
    以現金20,000元清償，乙○○伯父丙○○便支付20,000元予
    丁○○收受後，丁○○始交還乙○○所簽發之上開本票及身
    分證及本票，並在借據還款證明上簽名，嗣經警循線查獲上
    情。
二、案經屏東縣政府警察局屏東分局報告臺灣屏東地方法院檢察
    署檢察官偵查起訴。
    理  由
壹、程序方面：
一、按「被告以外之人於審判外之言詞或書面陳述，除法律有規
    定者外，不得作為證據」。又「被告以外之人於偵查中向檢
    察官所為之陳述，除顯有不可信之情況者外，得為證據」。
    刑事訴訟法第159 條第1 項、第159 條之1 第2 項分別定有
    明文。查證人乙○○、莊添福、丙○○於偵訊中向檢察官所
    做之陳述，為檢察官於檢察署內偵查庭依法所為之訊問，復
    無其他顯不可信之情況，依上開規定，得為證據。
二、次按「被告以外之人於審判外之陳述，雖不符前4 條之規定
    ，而經當事人於審判程序同意作為證據，法院審酌該言詞陳
    述或書面陳述作成時之情況，認為適當者，亦得為證據」、
    「當事人、代理人或辯護人於法院調查證據時，知有第159
    條第1 項不得為證據之情形，而未於言詞辯論終結前聲明異
    議者，視為有前項之同意」。刑事訴訟法第159 條之5 第1
    項、第2 項亦規定甚明。其立法意旨在於傳聞證據未經當事
    人之反對詰問予以核實，原則上先予排除。惟若當事人已放
    棄反對詰問權，於審判程序中表明同意或視為同意該等傳聞
    證據可作為證據，基於尊重當事人對傳聞證據之處分權，及
    證據資料愈豐富，愈有助於真實發見之理念，且強化言詞辯
    論主義，使訴訟程序得以順暢進行，上開傳聞證據亦均具有
    證據能力。經查，檢察官及被告甲○○、丁○○除各就他方
    於警詢中所證均不爭執其證據能力外，並就證人乙○○、莊
    輝清、莊添福、丙○○於警詢中所做之陳述，未就證據能力
    部分於言詞辯論終結前聲明異議，本院審酌前開證據資料作
    成時或為承辦員警在日常辦公所在依法詢問，並以全程錄音
    方式擔保過程之正當性，詢畢均由受詢人審視記載內容後簽
    名以示與所述意旨相符，不當製作之可能性均極低，應認有
    證據能力，且與待證事實具有關聯性，認為適宜作為本案之
    證據，故均有證據能力，合先敘明。
貳、實體部分：
一、被告甲○○、丁○○矢口否認重利犯行，被告甲○○辯稱：
    「我單純借他2 萬元，並未跟他收利息，亦無要求他簽發本
    票及交付身分證」云云；被告丁○○則辯稱：「當天因甲○○欠我錢，我單純陪他去向乙○○拿錢」云云。經查：
 (一) 被告甲○○於96年7 月中旬某日晚上在屏東縣萬丹鄉社皮村
    某超商車內，將20,000元貸與被害人乙○○，除先預扣頭期
    2,000 元利息，且要求乙○○交付身分證及簽發面額4 萬元
    之本票做為擔保，並約定每星期須給付1,600 元之利息並已
    收第2 期利息之事實，業經證人即被害人乙○○迭於警詢及
    偵訊中證述綦詳（警卷第13至18頁），核與證人莊輝清於警
    詢中證稱：「甲○○說我這裡有你兒子乙○○連本金及利息
    包括算在內簽下4 萬元之本票，最後在討價還價下，雙方談
    妥以新臺幣20,000元，並拿回我兒子乙○○之身分證及借貸
    簽下40,000元之本票」等語（警卷第20頁），及證人莊添福
    於偵訊中所證：「一位稱『漢文』的進來說（乙○○）借 2
    萬元還4 萬元；當時丙○○剛回來，就拿錢給他們」等語（
    偵卷第6 頁），及證人丙○○於偵查中證稱：「當天晚上我
    去看我父親，他們說有人要來討債，說欠4 萬元」等語（偵
    卷第7 頁）相互合致。證人莊添福、丙○○與被告甲○○素
    不相識，原已無橫加誣攀、媾陷之動機，且其等於偵訊中所
    為證言，並已經具結以為真實性之擔保，猶欠缺為羅織被告
    甲○○重利輕罪而自陷於偽證重罪罪責之理，是其等證言，
    應與事實相符而可採信，況被告甲○○且與乙○○僅稍微認
    識、交情不深，亦無私人之交情，業據其於本院審理時供承
    在卷（本院卷第54頁），是其與乙○○既無深厚交情，衡情
    應不可能貸與款項而未收取利息。又被告甲○○與乙○○借
    貸之地點係在社皮路某超商前，並在被告甲○○之自小客車
    內交付款項，被告甲○○並要求提供以身分證及簽發本票以
    供擔保等情，業如上述，此顯非基於私人情誼而為之借貸行
    為。被告甲○○復供稱：「我之前做為水電，受僱人家，每
    月收入約3 萬多元，收入也不一定，有時沒有領到錢、有時
    會去做臨時工」等語（本院卷第54頁），是依其所言，自身
    經濟狀況並非富裕，更不可能將身上所有之現金無償出借予
    人，是其所辯有違常理不足採信。
 (二) 被告丁○○雖辯稱本案與伊並無涉云云，惟證人莊添褔於警
    詢中證稱：「那張乙○○所簽4 萬元本票是丁○○的男子親
    手交給我們的，他走到白色ZL-8655 自小客車上拿乙○○所
    簽本票及乙○○本人身分證件。另外那張8 月22日所寫之借
    據證明是我大兒子丙○○寫的，簽名者是丁○○」等語（警
    卷第24頁），核與其於偵訊中所證情節相符（偵卷第6 頁）
    ；又證人丙○○於警詢中證稱：「矮胖的男子（丁○○）錢
    拿到後，就從他身上拿出一張乙○○簽寫之新臺幣4 萬元本
    票及乙○○身分證正本拿還給我」等語（警卷27頁），復於
    偵訊中證稱：「當天是丁○○交涉並拿出本票的；先前丁○○本來說是要還3 萬元，後來是因為甲○○說的現還2 萬元
    就好」等語（偵卷第7 頁），亦與證人甲○○於警詢中所證
    ：「錢是莊添褔出來給丁○○接手的」（警卷第4 頁）等語
    互核一致，且有本票及借據還款證明各1 紙在卷可佐（警卷
    第38、39頁），是當天被告丁○○不僅拿出乙○○所簽之本
    票、身分證並與丙○○等人交涉還款金額並收受金錢之事實
    甚明，則其已非單純陪同被告甲○○前往取款；復參上開借
    據還完證明內容為：「茲向丁○○先生借2 萬元，今8 月22
    日還2 萬元正」等語，被告丁○○國中畢業之智識程度，對
    上開內容應知之甚詳，若依其所辯其非債權人，何須以債主
    之名具名於上，而甘冒遭重利刑事訴追風險，從而依上開事
    證，堪認被告丁○○共同參與本件重利行為，要無疑義。
 (三) 查乙○○因欠綽號「鳳仔」女子金錢，遭「鳳仔」逼迫還款
    ，於急迫之下，始轉向被告等借款，已據被害人乙○○指證
    甚詳（警卷第16頁），被告等並已分別收取頭期及第2 期利
    息2,000 元及1,600 元等，核計週年利率480%、384%，顯逾
    法定週年利率20% 甚鉅，自屬重利行為。綜上所述，被告2
    人所辯顯為矯詞卸責之詞，無足可採，其等重利犯行，應堪
    認定。
二、核被告甲○○、丁○○所為，係犯刑法第344 條之重利罪。
    被告2 人間就上開重利犯行，有犯意聯絡及行為分擔，為共
    同正犯。爰審酌被告甲○○、丁○○乘他人急需金錢周轉而
    放高利貸之行為，破壞社會善良風俗，犯後又飾詞狡辯、態
    度非佳，未具悔意，惟兼衡其犯罪僅有1 次、取得數額不多
    、犯罪動機尚屬單純及其等生活狀況、智識程度等一切情狀
    ，分別量處如主文所示之刑，並均諭知易科罰金之標準。至
    卷附之本票及借款還款證明各1 紙，係供擔保借款及證明借
    款償還所用，均已交還予被害人，非被告所有，爰不為沒收
    之宣告。
據上論斷，應依刑事訴訟法第299 條第1 項前段，刑法第28條、
第344 條、第41條第1 項前段，刑法施行法第1 條之1 ，判決如
主文。
本案經檢察官陳鼎文到庭執行職務。
中    華    民    國    98    年    1     月    22    日
                  刑事第二庭    審判長法  官  黃國永
                                      法  官  陳怡先
                                      法  官  劉怡孜
以上正本證明與原本無異。
如不服本判決應於收受判決後10日內向本院提出上訴書狀，並
應敘述具體理由；其未敘述上訴理由者，應於上訴期間屆滿後
20日內向本院補提理由書（均須按他造當事人之人數附繕本）
「切勿逕送上級法院」。
中    華    民    國    98    年    1     月    22    日
                                      書記官  馮得弟
附錄法條：中華民國刑法第344條
乘他人急迫、輕率或無經驗貸以金錢或其他物品，而取得與原本
顯不相當之重利者，處1年以下有期徒刑、拘役或科或併科1千元
以下罰金。


司法院資訊處製作；財團法人民間司法改革基金會備份。
